【裁判字號】    98,訴,273
【裁判日期】    980506
【裁判案由】    返還存款
【裁判全文】
臺灣彰化地方法院民事判決  98年度訴字第273號
原      告  健躍塑膠工業股份有限公司
法定代理人  丙○○
訴訟代理人  乙○○律師
複代理人    張仕融律師
被      告  上海商業儲蓄銀行股份有限公司員林分公司
法定代理人  甲○○
訴訟代理人  丁○○
            戊○○
            己○○
上列當事人間請求返還存款事件，本院於民國98年4 月22日言詞
辯論終結，判決如下：
    主      文
原告之訴及假執行之聲請均駁回。
訴訟費用新臺幣壹萬肆仟玖佰伍拾玖元由原告負擔。
    事實及理由
一、原告主張：
  (一)原告持有訴外人方映智所簽發，發票日為民國97年6 月16日
    、票據號碼YA0000000 、面額新臺幣（下同）945,000 元，
    及發票日為97年6 月16日、票據號碼YA0000000 、面額464,
    625 元，且皆委由被告支付之支票2 紙（下稱系爭2 張支票
    ）。原告屆期提示，竟皆遭以存款不足為由退票，經原告詢
    問方映智，方映智表示其於被告所開設之甲種活期存款帳戶
    、帳號為000000000 帳戶（下稱系爭帳戶），曾於97年6 月
    16日轉帳存入系爭2 張支票之款項，在提示當日有足額之存
    款可資支付系爭2 張支票之金額，然於方映智存入後，被告
    未經通知即擅自以方映智另有連帶保證債務，遂與所存入之
    金額抵銷。嗣後原告以方映智所言上情寄發存證信函向被告
    詢問，亦為被告坦承，確以系爭帳戶內之款項抵銷方映智對
    被告之已逾期保證債務。
  (二)又被告寄予方映智之存款對帳單顯示，97年6 月16日自ATＺ0
    000000000000及ATＺ0000000000000分別轉帳854,000 元及55
    5,625 元，同日亦顯示已有票據號碼YA0000000 支票之交換
    ，並參酌系爭2 張支票為被告收發時所蓋日期章皆為97年6
    月16日，顯見上開2 筆ATM 轉帳確係方映智為支付系爭2 張
    支票金額而轉入，且在票據號碼YA0000000 支票交換後，被
    告始結清系爭帳戶銷戶，益見原告提示系爭2 張支票當時，
    系爭帳戶內存款餘額足敷支付系爭2 張支票金額。
  (三)依票據法第143 條之規定及最高法院65年度台上字第2164號
    判例意旨，倘發票人之存款或信用契約所約定之數足敷支付
    支票金額，且付款人並未收到發票人受破產宣告之通知，則
    執票人於提示期限內為付款之提示付款人如無正當理由不
    為付款時，即應負債務不履行之責任。又依民法第269 條第
    1 項、第2 項及第341 條之規定，可知於向第三人為給付之
    契約，如第三人一經為受益之意思表示，則當事人（指債權
    人及債務人）即不得再變更或撤銷該契約，且不得以其對他
    方當事人對於自己之債務為抵銷。
  (四)被告與方映智間之授信往來契約書，並無被告得任意終止系
    爭帳戶之約定，被告結清方映智甲存帳戶之適法性，初屬可
    疑。再者，被告完全未通知方映智即結清系爭帳戶，亦與終
    止契約應以意思表示為之即民法第263 條規定不合，足見系
    爭帳戶仍屬存在，而原告提示系爭2 張支票請求被告付款，
    係在系爭2 張支票發票日當日，顯已為受益之意思表示，據
    此，被告自有依其與方映智間之第三人利益契約關係並票據
    法第143 條規定，對系爭2 張支票給付款項之義務存在等語
    。並聲明：(1)被告應給付原告1,409,625 元及自起訴狀繕
    本送達被告之翌日起至清償日止按年息百分之5 計算之利
    息。(2)訴訟費用由被告負擔。(3)原告願供擔保請准予宣告
    假執行。
二、原告對被告抗辯之陳述：
  (一)被告雖於97年6 月16日以通知函通知方映智終止系爭帳戶，
    但終止通知是於系爭2 張支票提示之後始到達方映智，所以
    不能對抗原告。
  (二)系爭2 張支票原本已經返還給方映智，由方映智持向被告註
    銷退票紀錄等語。
三、被告則以：
  (一)訴外人方映智前於90年間於被告銀行開設系爭帳戶。另方映
    智亦為被告銀行借款戶之連帶保證人，茲因該等借款債務業
    已到期，而被告銀行未獲清償，方映智自應與上開借款戶對
    被告負連帶清償責任。
  (二)被告雖於97年6 月16日自票據交換所取得方映智簽發之系爭
    2 張支票，惟支票之性質為委任與消費寄託之混合契約，故
    方映智既對被告負有上開保證債務，被告乃依據民法第549
    條第1 項、第602 條準用同法第478 條規定、支票存款章程
    第13條，於97年6 月16日以電話及通知函通知方映智終止系
    爭帳戶，並依民法第334 條規定，將系爭帳戶之存款餘額共
    計1,436,689 元與方映智積欠被告之部分保證債務互為抵銷
    ，而系爭帳戶既經終止結清，被告遂將系爭2 張支票予以退
    票。嗣後方映智於97年6 月23日將系爭2 張支票交還被告，
    憑以向票據交換所申辦「清償贖回」註記。
  (三)有價證券，其權利之行使或處分，必須占有證券。蓋支票為
    表彰一定金額給付之有價證券，支票權利之行使，以支票之
    占有為必要。系爭2 張支票已由方映智交回被告為清償註記
    ，足見原告並非系爭2 張支票之票據占有人，依最高法院31
    年11月19日民刑庭總會決議意旨，原告提起本件訴訟，顯無
    保護之必要，應予駁回。
  (四)又系爭2 張支票背後均蓋有委託提示的金融帳戶資料，而依
    資料所載，提示帳戶是合作金庫商業銀行股份有限公司（下
    稱合作金庫銀行）的融資備償帳戶及臺灣中小企銀臺中分行
    的備償帳戶，應該是系爭2 張支票已向銀行辦理融資，票據
    權利應該已經轉讓給各該銀行了，故被告否認原告為系爭2
    張支票之票據權利人，原告應先證明其是票據權利人。
  (五)退步言之，執票人在符合票據法第143 條規定之情況下，有
    直接訴權，然付款人如有正當理由者，仍得予以拒絕付款。
    系爭帳戶之委任關係既經被告予以終止，被告已非受任人，
    對系爭2 張支票自無付款權利及義務，且帳戶內之存款餘額
    亦已由被告依法抵銷，被告銀行自得拒絕付款。
  (六)另系爭2 張支票提示時，帳戶存款餘額不足等語，資為抗辯
    。並聲明：(1)原告之訴駁回。(2)訴訟費用由原告負擔。
四、兩造不爭執之事項：
  (一)方映智前於90年間於被告銀行開設系爭帳戶，並簽訂支票存
    款往來申請書暨約定書、支票存款章程、使用支票辦法及支
    票存款約定書補充條款。
  (二)系爭2張支票為方映智所簽發。
  (三)系爭2 張支票於97年6 月16日提示後，經被告以存款不足為
    由退票。
  (四)被告於97年6月16日以通知函通知方映智終止系爭帳戶。
  (五)方映智於97年6 月23日將系爭2 張支票交予被告，憑以向票
    據交換所申辦「清償贖回」註記。
  (六)原告於起訴時並未持有系爭2張支票。
五、兩造爭執事項：
    原告是否得依訴外人方映智與被告之支票存款契約，本於利
    益第三人之地位，及票據法第143 條之規定，直接提起本件
    訴訟訴請被告給付系爭2 張支票之支票金額？
六、得心證之理由：
  (一)兩造上揭不爭執事項，有支票存款往來申請書暨約定書、支
    票存款章程、使用支票辦法、支票存款約定書補充條款、系
    爭2 張支票、存證信函、存款對帳單、通知函、支票存款戶
    存款不足退票「清償贖回」註記申請單（以上均影本）附卷
    可稽，應堪信為真實。
  (二)按本法稱支票存款，謂依約定憑存款人簽發支票，或利用自
    動化設備委託支付隨時提取不計利息之存款，銀行法第6 條
    定有明文。次按存款戶開戶時須填具支票存款往來約定書、
    印鑑卡及支票領取證，交付本行，由本行認可後發給支票簿
    ，以憑存取。存戶並得委由本行就下列各項直接由存戶之存
    款內撥付，免予再開支票掉換：(一)憑「現金自動付款卡」取
    款、(二)憑存戶本身水電、煤氣、電話或稅捐機關繳款通知書
    繳納費用、(三)憑本行或聯行之借款本金或利息繳款通知書繳
    款、(四)因本行提供服務所生各種款項之撥款。本行對於支票
    ，一律見票即付，被告銀行之支票存款章程第1 條、第6 條
    及第8 條前段分別約地明確。再按支票發票人簽發一定之金
    額，委託銀錢業者或信用合作社，於見票時無條件支付與受
    款人或執票人，其性質為民法第269 條第1 項向第三人為給
    付之契約，支票之受款人或執票人雖係委託付款契約之第三
    人，但亦係依該項契約關係而為付款之請求，付款人無故拒
    絕付款，自僅負債務不履行之責任，尚不能謂係對於支票執
    票人一種侵權行為。又以契約訂定向第三人為給付者，要約
    人得請求債務人向第三人為給付，其第三人對於債務人，亦
    有直接請求給付之權，民法第269 條第1 項固定有明文。惟
    此利他契約，其受益之第三人如逕依上開直接請求給付之權
    請求債務人為給付時，應先證明其係第三人利益契約之被指
    定人始可（最高法院65年台上字第2164號判例、83年度台上
    字第2127號判決意旨參照）。末按付款人於發票人之存款或
    信用契約所約定之數，足敷支付支票金額時，應負支付之責
    票據法第143 條前段亦有明文；而支票執票人依票據法第14
    3 條前段之規定，對付款人有直接請求權，請求其依票載文
    義為支付，亦為最高法院67年度第2 次民事庭庭推總會議決
    議第1 項所明示。可知，支票存款之領取，除上揭支票存款
    章程第6 條特別約定之情形外，以提示支票領取為限，且雖
    因被告對提示支票之人負無條件付款義務，故持有支票之第
    三人亦得持支票直接向被告請求付款，使支票存款契約具有
    第三人利益契約之性質，但第三人如欲主張其為受利益之第
    三人，仍以持有支票為限；易言之，第三人僅在持有支票時
    ，始得依該第三人利益契約主張其為受利益之第三人，直接
    向被告請求支付票款，且該第三人就此並應先舉證證明之；
    另票據法第143 條雖賦予支票執票人對付款人有直接請求權
    ，但請求權人仍為支票執票人，且請求之內容亦是請支票付
    款人依票載文義為支付。
  (三)本件原告雖係主張依方映智與被告間支票存款契約受利益第
    三人之法律關係及票據法第143 條直接訴權之規定，請求被
    告給付票款等語，然被告既以系爭2 張支票業經方映智繳回
    憑以辦理「清償贖回」註記，原告非系爭2 張支票執票人等
    語，否認原告之請求權，自應由原告舉證證明其權利存在。
    惟查：系爭2 張支票已經方映智於97年6 月23日持交被告，
    憑以向票據交換所申辦「清償贖回」註記，原告於本件起訴
    時，已未持有系爭2 張支票之事實，為兩造所不爭執，並經
    本院認定如上，則原告顯已非系爭2 張支票之執票人，則揆
    諸上揭法條規定、判例、判決、決議、契約約定及說明，原
    告應已非方映智與被告所簽訂支票存款契約所指定得依該第
    三人利益契約直接向被告請求付款之受利益第三人，亦非得
    依票據法第143 條規定直接訴請付款人即被告依票載文義為
    支付之支票執票人；此外，原告又未舉證證明其有何其他得
    依方映智與被告所簽訂支票存款契約向被告直接請求付款之
    情形，而為該契約所指定之受利益第三人，或其仍有得依票
    據法第143 條規定直接訴請被告給付票載金額之情形，自應
    認原告就其主張之舉證尚有未足，無從為有利原告之認定。
  (四)綜上，原告既未能舉證證明其為方映智與被告所簽訂支票存
    款契約所指定得依該第三人利益契約直接向被告請求付款之
    受利益第三人，又非得依票據法第143 條規定直接訴請被告
    給付系爭2 張支票票載金額之支票執票人，則其主張依方映
    智與被告所簽訂支票存款契約之受利益第三人及票據法第
    143 條規定訴請被告應給付1,409,625 元及自起訴狀繕本
    送達被告之翌日起至清償日止按年息百分之5 計算之利息
    ，洵非有據，為無理由，應予駁回。原告之訴既經駁回，其
    假執行之聲請即失所附麗，亦應予駁回。
七、本件事證已臻明確，兩造其餘主張及舉證，經本院審酌後認
    與判決結果無影響，爰不另一一論述，附此敘明。
八、訴訟費用負擔之依據：民事訴訟法第78條。
中    華    民    國    98    年    5     月    6     日
                  民事第二庭  法  官  吳永梁
以上正本係照原本作成。
如對判決上訴，應於判決送達後20日內向本院提出上訴狀。
中    華    民    國    98    年    5     月    8     日
                              書記官  陳美敏


司法院資訊處製作；財團法人民間司法改革基金會備份。
